【裁判字號】    90,上易,272
【裁判日期】    901030
【裁判案由】    返還土地
【裁判全文】
臺灣高等法院臺中分院民事判決      九十年度上易字第二七二號
      上  訴  人  甲○○○
      被  上訴人  乙○○
右當事人間請求返還土地事件，上訴人對於中華民國九十年六月二十日臺灣台中地方
法院第一審判決（八十九年度訴字第三九七一號），提起上訴，本院判決如左：
      主      文
原判決廢棄。
被上訴人應將坐落台中縣和平鄉○○段第四六○號面積二二三○平方公尺土地上之地
上物剷除，並將上開土地返還上訴人。
第一、二審訴訟費用由被上訴人負擔。
      事      實
甲、上訴人方面：
一、聲明：求為判決如主文所示。
二、陳述：除與原判決記載相同部分予以引用外，補稱：
  (一)兩造間並無買賣之法律關係：被上訴人所提出之二份買賣契約，足以顯示兩造間
    並無直接之買賣之法律關係，其對上訴人主張本於買賣之法律關係有權占有系爭
    土地，並無理由。
  (二)上訴人與訴外人田基煌就系爭土地無買賣之法律關係：上訴人之夫或上訴人對於
    被上訴人所提出之買賣契約，否認之。即上訴人或其先夫並未將系爭土地出賣予
    田基煌，即無買賣關係，則被上訴人自無從本於與田基煌間之買賣關係取得任何
    權利，其占有系爭土地，當屬無權占有。原審認上訴人之先夫於民國（下同）六
    十六年三月十二日將系爭土地之耕作權讓渡予田基煌，上訴人亦簽名同意，並有
    讓渡契約、印鑑證明、土地拋棄書附卷可證。雖上訴人對讓渡契約書上蓋有上訴
    人及其夫郭朝水之印文及指印，為不知之陳述，然讓渡契約書、土地拋棄書上郭
    朝水印文與印鑑證明印文互核一致，堪信為真實云云，惟查，系爭土地之耕作權
    原登記於上訴人之先夫郭朝水之名下，並由先夫及上訴人使用收益，然其後郭朝
    水之後母與郭朝水商量，將系爭土地暫由後母所生之子（與郭朝水無血緣關係）
    使用，系爭土地未經郭朝水之同意即係由郭朝水之後母所生之子讓渡予田基煌。
    因此，有關郭朝水與田基煌間之讓渡契約上郭朝水之印鑑、指印及印鑑證明均係
    後母所生之子所蓋用並領取，並與田基煌簽訂契約。讓渡契約上甲○○○之簽名
    及指印均非上訴人所簽蓋。
  (三)上訴人與田基煌間之買賣契約依法無效：
  1.法律行為違反強制或禁止之規定者，無效，民法第七十一條定有明文。又依當時
    有效之臺灣省山地保留地管理辦法第六條規定：「山地保留地在辦理土地總登記
    之前，山地人民有無償使用收益之權，除本辦法另有規定外，不得將所使用之土
    地及地上建築改良物或其權利作為典賣、質押、交換、贈與、租賃、售賣青苗及
    與平地人民合夥經營之標的」第八條規定：「山地人民依前條規定取得或使用之
    土地及權利暨基地、林地上之土地改良物，除合法繼承或贈與予得為繼承人及原
    受配戶內山地人民及旁系三親等血親及旁系二親等姻親外，不得讓與轉租或設定
    負擔，並不得在取得耕作權、地上權期間內預期轉讓所有權」；現行原住民保留
    地開發管理辦法第十五條第一項規定：「原住民取得原住民保留地之耕作權，除
    繼承或贈與於得為繼承之原住民、原受配戶內之原住民或三親等內之原住民外，
    不得轉讓或出租」。其規定之目的在使原住民保留地能歸原住民耕作，以保障原
    住民之權益，該規定自屬民法第七十一條之禁止規定，違反上揭法條所訂定之原
    住民保留地耕作權讓渡契約，當然無效。
  2.縱上訴人之夫郭朝水與田基煌間於六十六年三月十二日就系爭土地確有耕作權讓
    渡契約存在，亦因田基煌無上揭管理辦法第八條所規定之身分，契約依法應為無
    效。上訴人之夫郭朝水與田基煌間之上開契約依法既為無效，則被上訴人自無從
    本於其與田基煌間之契約取得任何得以對抗上訴人所有權之權利，進而主張有權
    占有系爭土地。
  (四)上訴人請求被上訴人交還土地，並未違反誠實信用原則：
  1.系爭土地係原住民保留地（前稱為山地保留地或山胞保留地），依法本即應由有
    原住民之身分者方能取得相關之權利並使用收益之，無原住民之身分不得使用原
    住民保留地，此為眾所週知之事。而在法律效果上，耕作權之讓渡契約均因違反
    前開禁止規定而無效。被上訴人無原住民身分，且明知系爭土地為原住民保留地
    ，其無法取得相關之權利或使用收益之，即使買受其契約亦為無效，而仍買受之
    ，因此，被上訴人買受上開原住民保留地，應已衡量其法律上之效果，而有所預
    知。
  2.被上訴人得依不當得利之法律關係，請求無效法律行為之一方請求返還其給付，
    被上訴人本應循此法律制度之設計請求救濟，其法律救濟之途逕未窮，如本件貿
    然引用民法第一百四十八條第二項誠實信用原則，非但置法律制度之設計於不顧
    ，且使保留地相關之管理辦法之宗旨完全喪失，同使貫徹原住民保留地由原住民
    使用並取得相關權利之立法目的無法達成。換言之，依法令無原住民身分者，對
    於原住民保留地並不能使用收益並取得相關之權利，今無原住民身分者明知規定
    而向原住民買受保留地之耕作權、契約雖為無效，但因法院引用誠實信用原則，
    反使依法令本不能使用保留地之無原住民身分者，竟爾得以使用收益保留地，而
    根本改變法律之規定，實非當初法令設計者之本意。亦使違反法令之人，因法院
    引用誠實信用原則，反而受到保障，豈得謂平？
  3.上訴人行使所有物返還請求權，在上訴人之所有權末被依法撤銷登記前（被上訴
    人主張撤銷），尤其是上訴人之先夫郭朝水並未將耕作權讓渡予田基煌之情況下
    ，自屬有理由，且與誠實信用原則無涉，原審判決未深入思考上情及法律邏輯，
    遽引誠實信用原則，尚屬誤會，而無可維持。
乙、被上訴人方面：
一、聲明：求為判決：
  (一)上訴人上訴駁回。
  (二)訴訟費用由上訴人負擔。
二、陳述：除與原判決記載相同部分予以引用外，補稱：
  (一)上訴人雖否認其先夫有將系爭土地出賣予訴外人田基煌，惟上訴人之夫郭朝水與
    田基煌訂立之讓渡契約書除有郭朝水及上訴人之指印外，郭朝水亦有交付印鑑證
    明，以證明其印章之真正，是上訴人之夫郭朝水有將系爭土地出賣予田基煌，應
    堪認定。
  (二)又按行使權利，履行義務應依誠實信用之原則，民法第一百四十八條有明文規定
    。查上訴人之夫郭朝水於六十六年三月十二日將系爭土地出賣予田基煌，已如前
    述。嗣田基煌於七十五年七月十五日再將系爭土地轉讓予被上訴人先父劉傳俊，
    迄今已逾二十五年，上訴人從未主張無權占有，請求返還土地，待被上訴人投入
    無數之心力與金錢，栽植果樹，始將荒撫之地變成良田，上訴人始主張當初之讓
    與契約無效，請求返還土地。上訴人始則將系爭土地出賣予田基煌，收取買賣價
    金，嗣經二十餘年，荒撫之地變成良田後，再以契約無效為由，請求返還土地，
    上訴人可謂占盡便宜，是縱系爭土地當時讓渡契約無效，上訴人權利之行使，亦
    有違背誠信原則，為法不許。
  (三)另權利因拋棄而消滅。本件上訴人之夫郭朝水除將系爭土地讓渡予田基煌，並有
    書立土地拋棄書，承諾對系爭土地不再主張任何權益。上訴人之夫郭朝水既已拋
    棄權利不再主張任何權益，上訴人為其繼承人，自亦應受拘束，對系爭土地不得
    再主張任何權益。
  (四)上訴人與被上訴人比鄰而居（上訴人住東關路三段二九號，被上訴人住東關路三
    段三十號），被上訴人先父於七十五年間自田基煌購買系爭土地起，即在系爭土
    地上耕作，種植果樹，上訴人早已知被上訴人占有使用系爭土地之事實，然上訴
    人從未提出異議，是上訴人亦應有默示同意被上訴人使用系爭土地，上訴人既有
    同意被上訴人使用系爭土地，被上訴人即非無權使用。
  (五)又坐落台中縣和平鄉○○段四六○地號土地，原登記為中華民國所有，因係屬山
    胞（原住民）保留地，並由上訴人被繼承人郭朝水取得耕作權，嗣郭朝水於六十
    七年七月二十七日依當時台灣省政府公布施行之台灣省山地保留地管理辦法第七
    條第一項第一款規定，無償取得所有權，並為所有權變更登記。
  (六)按前揭台灣省山地保留地管理辦法第七條第一項第一款規定，山地人民對其所使
    用之山地保留地登記耕作權，於登記後繼續耕作滿十年時，無償取得土地所有權
    。查本件山地保留地，郭朝水於五十六年十一月十五日固已登記取得耕作權，並
    依前揭管理辦法之規定於六十七年七月二十七日取得所有權。惟依前揭管理辦法
    規定登記耕作權者，可無償取得所有權，須登記耕作權後「繼續耕作」滿十年，
    而本件原登記耕作權人郭朝水，於取得所有權之前，即六十六年三月十二日將系
    爭土地之耕作權及將來放領時之承領權讓渡予田基煌，並書具土地拋棄書自承已
    無自任耕作，現由田基煌使用。是本件郭朝水於六十七年申請登記取得所有權時
    ，即未符合前揭管理辦理之規定，惟東勢地政事務所未詳為審核，遽為所有權登
    記，實有違誤。
  (七)上訴人之被繼承人郭朝水取得系爭土地所有權，既有違反法令規定，其所有權之
    取得即有無效之原因，上訴人對系爭土地並無所有權，則上訴人本於所有權依民
    法第七百六十七條規定請求被上訴人返還土地並無理由。
  (八)又法諺有云：「入法院之手，須為聖潔之手」，亦即指以不法行為所取得之權利
    ，不得在法院主張其權利。本件上訴人之繼承人郭朝水明知其已將系爭土地之耕
    作權讓渡給田基煌，已不自任耕作，並不符合前揭管理辦去無償取得所有權之要
    件，即以不實之事項向主管機關及地政機關申請為所有權登記，致公務員登載不
    實，其所為顯已觸犯刑法偽造文書之罪。則系爭土地之所有權既以不法行為所取
    得，應無在法院主張權利之餘地，併此敘明。
      理      由
一、上訴人起訴主張坐落台中縣和平鄉○○段第四六○號系爭土地為伊所有，被上訴
    人未經伊同意於系爭土地上種植梨樹，經伊催促返還均置之不理，被上訴人占有
    系爭土地並無法律上之正當權源，爰依民法第七百六十七條之規定請求被上訴人
    剷除系爭土地上之地上物後，將系爭土地返還伊等情。
二、被上訴人則以上訴人係繼承其夫郭朝水取得系爭土地，郭朝水生前業於六十六年
    三月十二日將系爭土地耕作權讓渡與田基煌，嗣田基煌於七十五年七月十五日再
    將系爭土地讓與伊先父劉傳俊耕作，伊係基於買賣之法律關係占有系爭土地，並
    非無權占有；且縱認前揭讓渡契約因違反法令而無效，但兩造比鄰而居，上訴人
    早知伊占有系爭土地耕作果樹，二十幾年來未提出異議，現始主張伊無權占有系
    爭土地，權利之行使有違誠信原則。況郭朝水自六十六年三月十二日起未自任耕
    作系爭土地，其於六十七年七月二十七日取得系爭土地之所有權自有無效之原因
    ，上訴人對系爭土地既無所有權，即不得請求伊返還土地；又郭朝水於讓渡系爭
    土地之耕作權予田基煌時，並立土地拋棄書承諾對系爭土地不再主張任何權益，
    上訴人亦應受拘束等語，資為抗辯。
三、查上訴人主張伊為系爭土地之所有權人，業據提出土地登記簿謄本為證，而依土
    地登記簿謄本所示，系爭土地於五十六年九月十二日登記為山地保留地，所有權
    人為中華民國，管理者為精省前之台灣省政府民政廳，上訴人之夫郭朝水於五十
    六年十一月十五日登記為系爭土地之耕作權人，耕作期間為五十六年九月二十六
    日起至六十五年九月二十五日止，郭朝水於耕作期間屆滿後，於六十七年七月二
    十七日登記為系爭土地之所有權人，郭朝水死亡後，再由上訴人於七十四年三月
    十一日辦理遺產分割之繼承登記。而系爭土地現由被上訴人占有使用，種植果樹
    ，復為兩造所不爭執，上開事實均堪認定。
四、被上訴人辯稱：上訴人之先夫郭朝水於六十六年三月十二日將系爭土地之耕作權
    讓渡與田基煌，嗣田基煌於七十五年七月十五日再將系爭土地以新台幣（下同）
    八十五萬元之代價讓與伊先父劉傳俊耕作，伊係基於買賣之法律關係占有系爭土
    地，並非無權占有云云。惟按山坡地保育利用條例第三十七條規定：「山坡地範
    圍內山地保留地，輔導山胞開發並取得耕作權、地上權或承租權。其耕作權、地
    上權繼續經營滿五年者，無償取得土地所有權，除政府指定之特定用途外，如有
    移轉，以山胞為限；其開發管理辦法，由行政院定之。」而行政院頒布之山胞保
    留地開發管理辦法（現已修正為原住民保留地開發管理辦法），係依山坡地保育
    利用條例第三十七條及八十九年一月二十六日修正公布前之農業發展條例第十七
    條第二項規定，授權制定之中央法規，該辦法第十五條第一項規定：「原住民取
    得原住民保留地之耕作權、地上權、承租權或無償使用權，除繼承或贈與於得為
    繼承之原住民、原受配戶內之原住民或三親等內之原住民外，不得轉讓或出租。
    」如有違反，除得由鄉公所收回該原住民保留地外，已為耕作權或地上權登記者
    ，應訴請法院塗銷登記，租用或無償使用者，應終止契約，原住民保留地開發管
    理辦法第十六條、十九條分別定有明文。故具有原住民身分者，始能取得原住民
    保留地之所有權、耕作權、地上權、承租權或無償使用權，而不得將其權利轉讓
    或出租不具原住民身分者。上開第十五條第一項規定，旨在保障依法受配原住民
    之生活，避免他人脫法取巧，使原住民流離失所，係屬效力規定，如有違反，依
    民法第七十一條規定，應屬無誤（參照最高法院八十九年度台上字第一七一四號
    判決）。上訴人之夫郭朝水將系爭土地之耕作權讓渡予田基煌，田基煌再將耕作
    權讓與被上訴人之父劉傳俊，惟田基煌及劉傳俊均無原住民身分，為兩造所不爭
    執，是上開耕作權讓渡契約均因違反規定而無效，被上訴人執此主張其係有權占
    用系爭土地，要無可採。又兩造比鄰而居，縱被上訴人自其父於七十五年間由田
    基煌處受讓系爭土地之耕作權起，即在系爭土地上種植果樹，上訴人早知被上訴
    人占有使用系爭土地之事實，從未提出異議，但上訴人之對被上訴人耕作系爭土
    地未提出異議，僅係怠於行使其所有權之物上請求權，上訴人之單純緘默，不能
    解為係默示同意被上訴人使用系爭土地，被上訴人以上訴人對伊耕作系爭土地久
    未提出異議，主張上訴人業已同意被上訴人使用系爭土地，自屬無據。
五、按於原住民保留地開發管理辦法施行前由原住民開墾完竣並自行耕作之原住民保
    留地，得會同省（市）政府民政廳（局）向當地登記機關申請設定耕作權登記，
    耕作權登記後繼續自行經營滿五年經查明屬實者，由省（市）政府民政廳（局）
    會同耕作權人向當地登記機關申請辦理所有權移轉登記，此觀原住民保留地開發
    管理辦法第八條第一項第一款、第二項之規定自明。可見原住民就原住民保留地
    申請耕作權登記及辦理所有權移轉登記，均須具備自行耕作之要件。被上訴人主
    張上訴人之夫郭朝水自六十六年三月十二日起即未自任耕作系爭土地，則郭朝水
    係非法於六十七年七月二十七日取得系爭土地之所有權，上訴人對系爭土地並無
    所有權云云。但主管機關即台灣省政府民政廳負責審核郭朝水申請辦理系爭土地
    之所有權移轉登記，並為准否之決定，其性質應為行政處分，而依最高法院五十
    二年台上字第六九四號判例意旨：「行政處分確係有效存在，雖內容有不當或違
    法，而在上級長官未依訴願程序撤銷以前，司法機關不能否認其效力」，基此，
    本院就主管機關准予郭朝水辦理系爭土地所有權移轉登記之不當行政處分，在有
    權責之行政機關依法撤銷之前，實不能否認其效力。又政府依據台灣省公有耕地
    扶植自耕農實施辦法而將公有耕地放領於耕作人，依司法院大法官會議釋字第八
    九號解釋理由，認為其放領行為屬於代表國家與承租人訂立私法上買賣契約。
    則系爭土地之管理機關台灣省政府民政廳代表國家將系爭土地移轉登記為被上訴
    人所有，可認定為私法上之所有權移轉所為。系爭土地既已登記為郭朝水所有，
    依土地法第四十三條之規定，其登記有絕對真實之公信力，縱使登記有無效之原
    因，惟在主管機關提起塗銷登記之訴並得有勝訴之確定判決以前，該登記仍不失
    其效力，被上訴人殊難以郭朝水取得系爭土地所有權有瑕庛，而認定上訴人未取
    得系爭土地之所有權。被上訴人否認上訴人係系爭土地之所有權人，主張上訴人
    不得行使系爭土地之權利，請求被上訴人返還系爭土地，尚無可採。
六、郭朝水於六十五年三月十二日將系爭土地之耕作權讓渡予田基煌時，並有書立土
    地拋棄書，載明「民郭朝水原使用坐落台中縣和平鄉○○段地號四六○面積○．
    二二三○公頃山地保留地，自六十六年三月十二日起即已無自任耕作，現由田基
    煌使用，該筆等土地即拋棄，民當不主張任何權益，恐口無憑特具書為據。」等
    語，此土地拋棄書所載意旨與讓渡契約書第八條「自契約成立後甲方（即郭朝水
    ）就本件讓渡標的物喪失一切權利，永遠不得為任何權利之主張。」之約定無異
    ，可見郭朝水之對田基煌承諾不再主張系爭土地之任何權益，係因郭朝水與田基
    煌簽訂讓渡契約書，將系爭土地之耕作權讓渡田基煌所致，郭朝水之對田基煌承
    諾不再主張系爭土地之任何權益，自以讓渡契約之有效為前題，茲讓渡契約既因
    違反原住民保留地開發管理辦法第十五條第一項之規定而屬無效，則郭朝水之承
    諾對系爭土地不再主張任何權益自亦失其效力，上訴人即不受郭朝水之承諾所拘
    束，被上訴人以郭朝水所書立之土地拋棄書，據予抗辯上訴人對系爭土地不得再
    主張任何權益，亦無可採。
七、被上訴人非原住民，依法本不得取得原住民保留地之耕作權，則被上訴人之父劉
    傳俊自田基煌受讓系爭土地之耕作權，及被上訴人占有系爭土地種植果樹，均屬
    非法，不應得到法律之保障，若不許上訴人收回系爭土地，將使依法令本不能使
    用系爭土地之被上訴人，反而可以使用收益原住民保留地，無異使違法之行為合
    法化，將置原住民保留地開發管理辦法第十五條第一項之規定於不顧，無法貫徹
    原住民保留地由原住民使用之立法目的。雖郭朝水不當將系爭土地之耕作權讓渡
    予田基煌，但該讓渡契約既屬無效，即應回復原狀，由上訴人收回系爭土地，上
    訴人之耕作系爭土地，既受法律之保障，則上訴人之向被上訴人收回系爭土地，
    自係上訴人權利之合法行使。至上訴人讓渡耕作權所獲得之代價，及被上訴人劉
    傳俊取得耕作權所支付之代價，可以依民法第一百十三條（無效法律行為之當事
    人，於行為當時，知其無效或可得而知者，應負回復原狀或損害賠償之責任）及
    民法第一百七十九條（無法律上之原因而受利益，致他人受損害者，應返還其利
    益）之規定處理，並非毫無救濟之途逕，實不能因郭朝水之非法讓渡系爭土地之
    耕作權，而剝奪上訴人就系爭土地所能行使之權利。被上訴人指稱上訴人請求返
    還系爭土地，行使權利有違誠信原則，難認有理。
八、綜上所述，被上訴人占有系爭土地種植果樹並無正當權源，自屬無權占有，則上
    訴人依民法第七百六十七條之規定，請求被上訴人將系爭土地上之地上物予以剷
    除，並返還系爭土地，依法即無不合，應予准許。原審未予詳察，遽認上訴人請
    求返還系爭土地有背誠信原則，而駁回上訴人之請求，顯有未洽，上訴論旨指摘
    原判決不當，求予廢棄改判，為有理由，爰由本院廢棄原判決，改判如主文第二
    項所示。上訴人否認郭朝水與田基煌間之讓渡契約真正，並請求鑑定該讓渡契約
    上甲○○○簽名及指印之真正，均無調查之必要，併予敘明。
九、據上論結，本件上訴為有理由，依民事訴訟法第四百五十條、第七十八條判決如
    主文。
中      華      民      國    九十      年      十      月     三十     日
~B1民事第四庭審判長法  官  黃斐君
~B2                法  官  張鑫城
~B3                法  官  陳蘇宗
右為正本係照原本作成。
兩造均不得上訴。
~B                書記官  吳麗慧
中      華      民      國    九十      年     十一     月      二      日
                                                                        Ｙ


司法院資訊處製作；財團法人民間司法改革基金會備份。
